ACORDAO-COMPLETO-2410359

ACÓRDÃO 5721/2020 ATA 16/2020 - SEGUNDA CÂMARA

VISTO, relatado e discutido o ato de aposentadoria de Agda Maria Detogni, ex-servidora da Fundação Nacional do Índio.
ACORDAM os ministros do Tribunal de Contas da União, reunidos em sessão da 2ª Câmara, ante as razões expostas pela relatora, e com fundamento nos artigos 71, incisos III e IX, da Constituição Federal de 1988, 1º, inciso V, e 39, inciso II, da Lei 8.443/1992, 1º, inciso VIII, 259, inciso II, e 262 do Regimento Interno, 8º da Resolução TCU 206/2007 e 19 da Instrução Normativa TCU 78/2018, bem como na Súmula TCU 106, em: 
9.1. considerar ilegal o ato de aposentadoria em análise e negar-lhe registro;
9.2. dispensar a reposição das importâncias indevidamente recebidas de boa-fé pela beneficiária até a data da notificação desta deliberação à unidade jurisdicionada;
9.3. determinar à Fundação Nacional do Índio que:
9.3.1. no prazo de 15 (quinze) dias, a contar da ciência desta deliberação, cesse pagamentos decorrentes do ato impugnado, sob pena de ressarcimento das quantias pagas indevidamente e responsabilização solidária da autoridade competente;
9.3.2. comunique à interessada a deliberação deste Tribunal e a alerte de que o efeito suspensivo proveniente de eventual interposição de recursos no TCU não a eximirá da devolução dos valores indevidamente recebidos após a notificação, em caso de desprovimento dos apelos;
9.3.3. no prazo de 30 (trinta) dias, a contar da ciência deste acórdão:
9.3.3.1. encaminhe a este Tribunal, por cópia, comprovante da data em que a interessada dele tomar conhecimento; e
9.3.3.2. emita novo ato, em que seja suprimida a irregularidade verificada, e o submeta ao TCU para nova apreciação.

Aposentadoria de ex-servidora da Fundação Nacional do Índio.

Segunda Câmara

Fundação Nacional do Índio.

3. Interessada: Agda Maria Detogni (CPF XXX.527.288-XX).

13.1. Ministros presentes: Augusto Nardes (na Presidência), Aroldo Cedraz, Raimundo Carreiro e Ana Arraes (Relatora).
13.2. Ministros-Substitutos presentes: Marcos Bemquerer Costa e André Luís de Carvalho.

ANA ARRAES

Adoto como relatório a instrução da Secretaria de Fiscalização de Pessoal - Sefip (peça 11) , acolhida por diretor (peça 12) e por representante do Ministério Público junto ao TCU - MPTCU (peça 13) :
"INTRODUÇÃO
1.	Trata-se de ato de concessão inicial de aposentadoria de Agda Maria Detogni, ex-servidora da Fundação Nacional do Índio.
2.	O ato foi submetido, para fim de registro, à apreciação do Tribunal de Contas da União (TCU) , de acordo com o art. 71, inciso III, da Constituição Federal. O cadastramento e a disponibilização ao TCU ocorreram por intermédio do Sistema de Apreciação e Registro de Atos de Admissão e Concessões, na forma dos arts. 2º, caput e incisos I a VI, e 4º, caput, da Instrução Normativa - TCU 78/2018.
EXAME TÉCNICO
3.	A Segunda Câmara, por meio do Acórdão 8299/2017-TCU, da lavra da Ministra Ana Arraes, determinou o destaque do ato de aposentadoria de Agda Maria Detogni para constituir processo apartado e diligenciar à Fundação Nacional do Índio a fim de que aquela unidade jurisdicionada encaminhasse a memória de cálculo da média das remunerações que fundamentou o valor fixado para os proventos da interessada (peças 1-2) . 
4.	Esta Unidade Técnica promoveu a diligência determinada pelo Relator, nos termos propostos pelo Ministério Público (peça 5) .
5.	Em resposta à diligência, a entidade de origem encaminhou a esta unidade técnica a documentação juntada aos presentes autos (peça 7) , cujo exame revelou que o cálculo da média considerou somente o período de outubro/2010 a fevereiro/2016 (mês de admissão e mês da aposentação) . Não foram computadas, portanto, as 80 (oitenta) maiores remunerações da servidora, como preceitua o art. 1º da Lei 10.887/2004, verbis:
Art. 1o No cálculo dos proventos de aposentadoria dos servidores titulares de cargo efetivo de qualquer dos Poderes da União, dos Estados, do Distrito Federal e dos Municípios, incluídas suas autarquias e fundações, previsto no § 3o do art. 40 da Constituição Federal e no art. 2o da Emenda Constitucional no 41, de 19 de dezembro de 2003, será considerada a média aritmética simples das maiores remunerações, utilizadas como base para as contribuições do servidor aos regimes de previdência a que esteve vinculado, correspondentes a 80% (oitenta por cento) de todo o período contributivo desde a competência julho de 1994 ou desde a do início da contribuição, se posterior àquela competência.'
        § 1o As remunerações consideradas no cálculo do valor inicial dos proventos terão os seus valores atualizados mês a mês de acordo com a variação integral do índice fixado para a atualização dos salários-de-contribuição considerados no cálculo dos benefícios do regime geral de previdência social.
        § 2o A base de cálculo dos proventos será a remuneração do servidor no cargo efetivo nas competências a partir de julho de 1994 em que não tenha havido contribuição para regime próprio.
6.	Observa-se que foi considerado somente o período de tempo de serviço na entidade, tendo sido desprezado o tempo de contribuição dos períodos averbados e computados para a inativação da servidora (mais de 32 anos) .
7.	Dessa forma, houve descumprimento ao preceituado no art. 1º da Lei n. 10.887/2004, bem como à jurisprudência do TCU (Acórdão 2505/2017-TCU-Plenário, de relatoria do Ministro Benjamin Zymler) .
8. 	Cabe ressaltar que o ato de concessão foi encaminhado para apreciação por esta Corte de Contas há menos de cinco anos; portanto, não se faz necessária a prévia oitiva da interessada.
9.	Ante o descumprimento do teor do art. 1º da Lei n. 10.887/2004, o ato de concessão de aposentadoria de Agda Maria Detogni está ilegal.
CONCLUSÃO
10.	Em razão do exposto e tendo em vista as análises realizadas no ato de concessão de aposentadoria de Agda Maria Detogni, esta Unidade Técnica considera que o ato em tela pode receber a chancela de ilegalidade e ter negado seu registro por esta Egrégia Corte.
PROPOSTA DE ENCAMINHAMENTO
11.	Ante o exposto, propõe-se:
	a) considerar ilegal e recusar registro ao ato inicial de aposentadoria Agda Maria Detogni (CPF: XXX.527.288-XX) , com base nos arts. 71, inciso III, da Constituição Federal, 1º, inciso V, e 39, inciso II, da Lei 8.443/1992 e 260, § 1º, do Regimento Interno do Tribunal de Contas da União (TCU) ;
b) dispensar a devolução dos valores indevidamente recebidos até a data da ciência da Fundação Nacional do Índio do Acórdão que vier a ser proferido, com base no Enunciado 106 da Súmula da Jurisprudência do TCU;
c) esclarecer à interessada que, no caso de não provimento de recurso eventualmente interposto junto ao TCU, deverão ser repostos os valores recebidos após a ciência da deliberação; 
d) determinar à Fundação Nacional do Índio, com base no art. 45 da Lei 8.443/1992, que: 
d.1) faça cessar os pagamentos decorrentes do ato impugnado, comunicando ao TCU, no prazo de quinze dias, as providências adotadas, nos termos dos art. 262, caput, do Regimento Interno do TCU, 8º, caput, da Resolução - TCU 206/2007 e 19, caput, da Instrução Normativa - TCU 78/2018;
d.2) emita novo ato, livre da irregularidade apontada, submetendo-o a este Tribunal no prazo de trinta dias, nos termos dos arts. 262, § 2º, do Regimento Interno do TCU e art. 19, § 3º, da Instrução Normativa TCU 78/2018; 
d.3) informe à servidora o teor do Acórdão que vier a ser prolatado, encaminhando ao TCU, no prazo de trinta dias, comprovante da data de ciência pela respectiva interessada, nos termos do art. 4º, § 3º, da Resolução - TCU 170/2004."
É o relatório.

não há.

Procurador Rodrigo Medeiros de Lima.

APOSENTADORIA. ERRO NA MEMÓRIA DE CÁLCULO DA MÉDIA DAS REMUNERAÇÕES QUE FUNDAMENTOU O VALOR FIXADO PARA OS PROVENTOS. INFRINGÊNCIA AO ART. 1º DA LEI 10.887/2004. ILEGALIDADE. NEGATIVA DE REGISTRO. DETERMINAÇÕES.

APOSENTADORIA (APOS)

Secretaria de Fiscalização de Pessoal - Sefip.

Em exame o ato de aposentadoria de Agda Maria Detogni, ex-servidora da Fundação Nacional do Índio - Funai.
2.	A Secretaria de Fiscalização de Pessoal - Sefip, em instrução endossada pelo Ministério Público junto ao TCU - MPTCU, opinou pela ilegalidade do ato, em razão de erro na memória de cálculo das médias das remunerações que fundamentou o valor fixado para os proventos da interessada. 
3.	Manifesto-me de acordo com os pareceres e incorporo seus fundamentos como minhas razões de decidir.
4.	A Sefip constatou que o cálculo da média das remunerações da interessada considerou somente o período de outubro/2010 a fevereiro/2016 (mês de admissão e mês de aposentação) . Não foram computadas as oitenta maiores remunerações da servidora, como dispõe o art. 1º da Lei 10.887/2004, in verbis:
"Art. 1º No cálculo dos proventos de aposentadoria dos servidores titulares de cargo efetivo de qualquer dos Poderes da União, dos Estados, do Distrito Federal e dos Municípios, incluídas suas autarquias e fundações, previsto no § 3º do art. 40 da Constituição Federal e no art. 2º da Emenda Constitucional nº 41, de 19 de dezembro de 2003, será considerada a média aritmética simples das maiores remunerações, utilizadas como base para as contribuições do servidor aos regimes de previdência a que esteve vinculado, correspondentes a 80% (oitenta por cento) de todo o período contributivo desde a competência julho de 1994 ou desde a do início da contribuição, se posterior àquela competência.
§ 1º As remunerações consideradas no cálculo do valor inicial dos proventos terão os seus valores atualizados mês a mês de acordo com a variação integral do índice fixado para a atualização dos salários-de-contribuição considerados no cálculo dos benefícios do regime geral de previdência social.
§ 2º A base de cálculo dos proventos será a remuneração do servidor no cargo efetivo nas competências a partir de julho de 1994 em que não tenha havido contribuição para regime próprio."
5.	Foi considerado somente o tempo de serviço na Funai, tendo sido desprezado o tempo de contribuição dos períodos averbados e computados para a inativação da ex-servidora (mais de 32 anos) .
6.	Anoto que o ato deu entrada no Tribunal há menos de cinco anos, não sendo aplicável, portanto, o procedimento de contraditório e ampla defesa preconizado pelo Acórdão 587/2011-TCU-Plenário, da relatoria do ministro Valmir Campelo.
7.	Com fundamento na Súmula TCU 106, cabe dispensar a devolução dos valores indevidamente recebidos de boa-fé.
	Ante o exposto, ao acolher os pareceres da Sefip e do MPTCU, VOTO por que o Tribunal adote a minuta de acórdão que submeto à consideração deste Colegiado.
TCU, Sala das Sessões Ministro Luciano Brandão Alves de Souza, em 26 de maio de 2020.
ANA ARRAES 
Relatora